智慧財產法院行政判決
                                   100年度行商訴字第75號
                                     100年9月1日辯論終結
原      告　日月光半導體製造股份有限公司
代　表　人　張虔生　　　　
訴訟代理人　邱琦瑛律師
被      告　經濟部智慧財產局
代　表　人　王美花（局長）
訴訟代理人　周建文　　　　 
上列當事人間因商標註冊事件，原告不服經濟部中華民國100 年
3月18 日經訴字第10006097330 號訴願決定，提起行政訴訟。本
院判決如下︰
　　主  文
原告之訴駁回。
訴訟費用由原告負擔。
    事實及理由
一、事實概要：原告於民國98年9 月2 日以「aMAPPoP 」商標（
    下稱系爭商標），指定使用於商標法施行細則第13條所定修
    正前商品及服務分類表第40類之「半導體晶圓蝕刻加工處理
    、半導體封裝處理、積體電路蝕刻加工處理、半導體晶圓級
    加工處理、晶圓代工、積體電路封裝加工、依客戶委託及指
    示之規格定製半導體、積體電路、積體電路板及晶圓（替他
    人）」及第42類之「半導體相關產品技術之研究發展（替他
    人）、半導體封裝設計、積體電路之設計、半導體及相關產
    品之品質檢驗、半導體及相關產品之測試、半導體及相關產
    品之品質鑑定」服務，向被告申請註冊。經被告審查，認系
    爭商標意指「層疊封裝符合製程自動化協定」，指定使用於
    半導體晶圓級加工處理、晶圓代工、積體電路封裝加工等服
    務，不具識別性，而以99年11月12日商標核駁第327405號審
    定書為核駁之處分。原告不服，提起訴願，經訴願機關決定
    駁回，原告猶未甘服，遂向本院提起行政訴訟。
二、本件原告主張：
  (一)有關商標之識別性部分：
  1.原告為世界第一大半導體封裝測試業者，原告所申請註冊之
    系爭商標「aMAPPoP 」乃原告多年所發展之獨有技術之一。
    系爭商標之外觀係由橫書之外文「aMAPPoP 」所構成，其中
    「PoP 」雖為「層疊封裝（Package-on-Package）」之縮寫
    ，惟第一個字母「a 」並非為一數詞，而係同時寓有「先進
    的（advanced）」及原告之英文全名縮寫「ASE （Advanced
    Semiconductor Engineering, Inc. ）」之字詞，至於外文
    「aMAP」則表示使用原告之結合運用雷射切割（laserablat
    ion ）及互連技術（interconnection ）之先進製程後，所
    產出同時具有「矩陣（matrix）」、「序列（array ）」此
    一特殊服務成果外觀，足見系爭商標之「MAP 」乃原告所獨
    創及使用，更足以表彰商品乃原告以近年新發展產出之獨有
    封裝技術所生產提供。被告主張系爭商標之「MAP 」係指涉
    「製造自動化協定」之製程，屬半導體業界之慣用語，顯與
    事實不符。
  2.我國國內第二大之半導體封裝測試業者即訴外人矽品精密工
    業股份有限公司之「PoP 」產品列表中，並無採用與原告相
    同之名稱之服務產品。又搜尋國際第二大半導體封裝業者即
    訴外人艾克爾國際科技（Amkor Technology）之網頁，亦查
    無「MAPPoP」或「aMAPPoP 」等名詞之資料，足見「aMAPPo
    P」並非半導體封測業界通用之技術縮寫。
  3.原告係經由公司內部討論與經驗累積而設計系爭商標。原告
    開發某項新商品或服務時，倘結合同時寓有「advanced」及
    原告之英文全名縮寫「ASE 」之意之「a 」或「a-」為首作
    成標識時，該商品或服務不僅易於被客戶所辨識及接受，亦
    使客戶容易記憶原告為提供該商品或服務之人，有助於原告
    業務之推廣。原告自96年起，設計多個同時以「advanced」
    及原告之英文全名縮寫「ASE 」等以「a 」或「a-」為首之
    商標名稱，代表原告不同服務，例如註冊第1363585 號之「
    a-fcCSP 」商標、註冊第1213724 號之「aCSP」商標、註冊
    第1303626 號之「aQFN」商標、註冊第1455265 號之「a-Ti
    V 」商標及註冊第1334316 號之「aWLP」商標等，且原告不
    僅於我國申請註冊商標，亦向美國與大陸申請。而系爭商標
    亦基於上述概念所設計，使系爭商標及其商品或服務與原告
    間，具有高度之連結性與識別性，足使相關消費者認識其為
    原告所提供之特殊技術服務，乃屬具有指示及區別來源之標
    識，顯有識別性，自得作為商標。
  (二)有關商標後天識別性部分：原告近年開發新服務項目後，經
    原告之推廣，目前多數客戶均知系爭商標「aMAPPoP 」所表
    彰之服務係由原告所提供，且該服務所對應之產品已在量產
    中。又原告於公司網站之網頁以一系列之服務與商標之連結
    作為技術產品或服務推廣，另原告於公司之98年及99年年報
    中已向社會大眾提供系爭商標與對應之技術資訊，復以原告
    之業務人員與客戶溝通之技術產品手冊已介紹原告之主要技
    術產品及服務項目，其中即包含系爭商標，足見系爭商標已
    於我國長期使用，縱認系爭商標不具先天識別性，惟其亦具
    有後天識別性。是系爭商標並無違反商標法第23條第1 項第
    1 款及同法第24條第1 項規定。原處分與訴願決定認為系爭
    商標缺乏識別性，顯有違誤等情。並聲明求為判決：1.訴願
    決定及原處分均撤銷。2.被告就本件註冊第098038399 號商
    標應為核准之審定。
三、被告則以：
  (一)有關商標與商品是否近似暨其近似程度部分：系爭商標「aM
    APPop 」之英文字母係以大、小楷書寫方式，且係由「a 」
    、「MAP 」、「PoP 」結合而成，其中「a 」為一數詞，而
    「MAP 」為「manufacturing automation protocol 」之縮
    寫，意即「製造自動化協定」，另「PoP 」為「Package-on
    -Package」之縮寫，意即「層疊封裝」。又「MAPPoP」傳達
    予社會大眾之觀念即為「符合製造自動化協定的層疊封裝」
    或「層疊封裝符合製程自動化協定」，以之作為商標，指定
    使用於「半導體晶圓蝕刻加工處理、半導體封裝處理、積體
    電路蝕刻加工處理、半導體晶圓級加工處理、晶圓代工、積
    體電路封裝加工；依客戶委託及指示之規格定製半導體、積
    體電路、積體電路板及晶圓（替他人）」、「半導體相關產
    品技術之研究發展（替他人）、半導體封裝設計、積體電路
    之設計、半導體及相關產品之品質檢驗、半導體及相關產品
    之測試、半導體及相關產品之品質鑑定」服務，不足以使服
    務之相關消費者認識其為表彰服務之標識，並得藉以與他人
    之服務相區別。
  (二)原告主張系爭商標「aMAPPop 」已經使用於我國，且取得諸
    多商標註冊，例如註冊第1363585 號之「a-fcCSP 」商標、
    第1213724 號之「aCSP」商標、第1303626 號之「aQFN」商
    標、第1334316 號之「aWLP」商標。然原告並未證明系爭商
    標作為商標使用且在我國已取得識別性，且原告所舉之上開
    商標均與系爭商標結構不同，案情有異，且屬另案，依商標
    審查個案拘束原則，不宜比附援引，執為系爭商標應核准註
    冊之論據。被告依商標法第23條第1 項第1 款及同法24條第
    1 項規定，核駁系爭商標註冊之申請，並無不合，茲為抗辯
    。並聲明駁回原告之訴。
四、兩造之爭點為：系爭商標「aMAPPoP 」是否有商標法第23條
    第1 項1 款及同法第24條第1 項規定之適用？茲分述如下：
  (一)按「商標得以文字、圖形、記號、顏色、聲音、立體形狀或
    其聯合式所組成。前項商標，應足以使商品或服務之相關消
    費者認識其為表彰商品或服務之標識，並得藉以與他人之商
    品或服務相區別。」為商標法第5 條所規定。次按「商標有
    下列情形之一者，不得註冊：一、不符合第5 條規定者。」
    為同法第23條第1 項第1 款所規定。而「有不符合第5 條第
    2 項規定之情形，如經申請人使用且在交易上已成為申請人
    商品或服務之識別標識者，不適用之。」復為同法第23條第
    4 項所規定。
  (二)經查，本件原告前於98年9月2日以「aMAPPoP」商標，指定
    使用於商標法施行細則第13條所定修正前商品及服務分類表
    第40類之「半導體晶圓蝕刻加工處理、半導體封裝處理、積
    體電路蝕刻加工處理、半導體晶圓級加工處理、晶圓代工、
    積體電路封裝加工、依客戶委託及指示之規格定製半導體、
    積體電路、積體電路板及晶圓（替他人）」及第42類之「半
    導體相關產品技術之研究發展（替他人）、半導體封裝設計
    、積體電路之設計、半導體及相關產品之品質檢驗、半導體
    及相關產品之測試、半導體及相關產品之品質鑑定」服務，
    向被告申請註冊。查系爭商標乃係由橫書之外文「aMAPPoP
    」所構成（參附件所示），系爭商標之設計意匠，據原告所
    述，其中「PoP 」為「層疊封裝（Package-on-Package）」
    之縮寫，而「MAP 」則表示使用原告之結合運用雷射切割（
    l aserablation）及互連技術（interconnection ）之先進
    製程後，所產出同時具有「矩陣（matrix）」、「序列（ar
    ray ）」此一特殊服務成果外觀，至於「a 」字則同時寓有
    「先進的（advanced）」及原告之英文全名縮寫「ASE （Ad
    vancedSemiconductor Engineering, Inc. ）」之意云云。
    而被告否准系爭商標之註冊申請，主要乃係認為系爭商標中
    之「MAP 」為「manufacturing automation protocol 」之
    縮寫，意即「製造自動化協定」，另「PoP 」為「Packag e
    -on-Package 」之縮寫，意即「層疊封裝」。姑不論兩造就
    系爭商標中「MAP 」及「PoP 」之解釋為何，可資確定者，
    乃「MAP 」及「PoP 」二字分別代表特定之技術概念。
  (三)依原告所述，其乃世界第一大半導體封裝測試業者，而所謂
    「aMAP」乃表示其從事封裝測試業務時結合運用雷射切割（
    laserablat ion）及互連技術（interconnection ）之先進
    製程後，所產出同時具有「矩陣（matrix）」、「序列（ar
    ray ）」此一特殊服務成果外觀而言，由是可知，就封裝測
    試業而言，此一「MAP 」文字代表該產業採行之一種技術手
    段；若依被告之抗辯，此一「MAP 」文字乃「manufacturin
    g automation protocol 」之縮寫，意即「製造自動化協定
    」，其所適用之產業類別以及技術內容則更為廣泛，此一文
    字就「一般」消費大眾而言，可能僅知悉其表面文義為地圖
    （「MAP 」），惟對相關消費者或所屬產業界而言，此一「
    MAP 」文字代表一種製程技術或協定，顯難直接與原告產生
    連結，而具有商品或服務來源之指向性，換言之，此一「MA
    P 」文字顯然欠缺先天識別性。同理，系爭商標中「PoP 」
    文字為「Package-on -Package 」之縮寫，意即「層疊封裝
    」，原告對此亦不否認，以原告身為封裝測試業者而言，此
    一文字所代表者乃該封裝測試產業執行業務中所採行之一種
    技術方法，而國內除原告之外，另有矽品集團、華泰、菱生
    、立衛、華特等公司從事封裝測試產業，對上開產業而言，
    當乍視「PoP 」文字時，均能理解其所代表者乃「Packag e
    -on-Package 」層疊封裝之意，尚難因此即與原告產生連結
    。而對一般消費者而言，於乍視此一「PoP 」文字時，則可
    能與所謂「電子郵件收件協定」（Post Office Protocol）
    或「流行」（例如pop music ）、「某種藝術表現形式」產
    生聯想，更難與原告間產生聯想。原告將其所屬產業中習用
    之技術手段文字縮寫合併使用，對一般消費者而言，固然產
    生偏離原有文字意義之聯想，而有些許創新效果。惟對於所
    屬產業業者或相關消費者而言，未必即能使之脫離對原有技
    術認知之聯想，而當然認為此一文字之組合代表原告之產品
    或服務，換言之，對相關消費者或所屬產業業者而言，此一
    商標仍屬欠缺先天識別性。
  (四)原告又稱系爭商標經其推廣後，目前多數客戶均知系爭商標
    「aMAPPoP 」所表彰之服務係由原告所提供，另原告於公司
    網站之網頁亦以一系列之服務與商標之連結作為技術產品或
    服務推廣，且於其98年及99年年報中已向社會大眾提供系爭
    商標與對應之技術資訊，與客戶溝通之技術產品手冊中亦已
    介紹其主要技術產品及服務項目，當中即包含系爭商標，足
    見系爭商標已於我國長期使用，亦具有後天識別性云云。惟
    就原告前述有關後天識別性部分，並未有證據資料供本院佐
    參，亦無任何統計數據可資證明，是以，縱然原告確有嘗試
    於年報或公司網站中推廣系爭商標，惟其推廣結果是否已達
    足使相關消費者均知悉系爭商標為原告之商標，而足以與原
    告產生連結，仍屬未明，自不能因此主張業已取得後天識別
    性。至原告另主張其以類似之文字組合另取得許多商標註冊
    ，例如註冊第1363585 號之「a-fcCSP 」商標、第1213724
    號之「aCSP」商標、第1303626 號之「aQFN」商標、第1334
    316 號之「aWLP」商標等，被告審查系爭商標之註冊，自不
    能違背一致性判斷原則云云。經查，原告上開諸多商標亦係
    以某種製程之名稱作為商標（參原證六），是否妥適，容有
    疑義，縱然原告確實取得上開商標之註冊，亦係個案妥適與
    否之問題，依商標審查個案拘束原則，不宜比附援引，執為
    系爭商標應核准註冊之依據。
五、綜上所述，原告系爭商標係以業界習知技術手段簡稱之組合
    為其設計意匠，然其所使用之文字既屬業界習知之技術簡稱
    ，即難當然與原告產生聯想，換言之，系爭商標並不具先天
    識別性，而依原告使用系爭商標之結果，亦不足以證明業已
    具有後天識別性，是被告依首揭規定，為應不准註冊之處分
    ，並無不合。訴願決定予駁回，亦無違誤，均應予以維持。
    本件原告請求撤銷原處分及訴願決定，並請求被告就本件系
    爭商標應為核准註冊之審定，為無理由，應予駁回。
六、本件事證已明，兩造其餘主張或答辯，已與本院判決結果無
    影響，爰毋庸一一論列，併此敘明。
據上論結，本件原告之訴為無理由，爰依智慧財產案件審理法第
1 條、行政訴訟法第98條第1 項前段，判決如主文。
中　　華　　民　　國　　100　 年　　9　　 月　　22 　 日
                    智慧財產法院第一庭
                          審判長法  官　李得灶
                                法  官　林欣蓉
                                法  官　汪漢卿
以上正本係照原本作成。
如不服本判決，應於送達後20日內，向本院提出上訴狀並表明上
訴理由（須按他造人數附繕本）。
如於本判決宣示後送達前提起上訴者，應於判決送達後20日內補
提上訴理由書（須按他造人數附繕本）。
中　　華　　民　　國　　100 　年　　9 　　月　　23　　日
                                書記官　邱于婷